【裁判字號】    94,簡上,245
【裁判日期】    950728
【裁判案由】    確認本票債權不存在
【裁判全文】
臺灣臺北地方法院民事判決             94年度簡上字第245號
上  訴  人  甲○○
訴訟代理人  陳君漢律師
被上訴人（即丁○○之承受訴訟人）
            戊○○○
            丙○○
            乙○○
            己○○
上列當事人間請求確認本票債權不存在事件，上訴人對於中華民
國94年2月23日本院臺北簡易庭93年度北簡字第7212號第1審判決
提起上訴，本院於中華民國95年7月18日言詞辯論終結，判決如
下：
    主      文
上訴駁回。
第二審訴訟費用由上訴人負擔。
    事實及理由
一程序方面：
  (一)原被上訴人丁○○在本院訴訟中，於民國94年11月24日死亡
    ，經上訴人聲明由丁○○之繼承人即被上訴人戊○○○、丙
    ○○、乙○○、己○○承受訴訟，核無不合，應予准許。
  (二)被上訴人均未於言詞辯論期日到場，核無民事訴訟法第386
    條所列各款情形，應依上訴人之聲請，由其一造辯論而為判
    決。
二上訴人起訴主張：
  (一)上訴人為訴外人奇力特能源股份有限公司（以下簡稱奇力特
    公司）與奇立騰能源股份有限公司（以下簡稱奇立騰公司）
    之負責人。奇力特公司因業務週轉所需，於89年9月26日至
    10月30日間，開具奇立騰公司之支票，向丁○○借用新臺幣
    （下同）1450萬元，然因週轉不靈，致奇立騰公司之支票均
    因存款不足而跳票。上訴人就公司債務另開具奇立騰公司之
    支票償付，但未背書負擔任何票據債務。惟丁○○因向奇立
    騰公司求償無著，竟主張上訴人係支票背書人，訴請本院91
    年度北簡字第11413號命上訴人給付票款。上訴人因於該案
    第一審未到庭，致一造辯論判決上訴人敗訴，經上訴後，本
    院91年度簡上字第655號認丁○○所主張之背書並非真正，
    廢棄第一審判決而駁回丁○○第一審之訴，嗣該案業經確定
    ，故上訴人對丁○○未負奇立騰公司支票債務，已無疑議。
    詎丁○○於92年7月15日本院91年度簡上字第655號改判其敗
    訴後，擔心將來求償無門，竟於92年10月8日夥同其委託之
    帳務處理人員10餘人，於臺北市○○街附近攔截上訴人，要
    求上訴人速償還奇立騰公司支票債務，並要求上訴人簽發附
    表一所示3紙本票（以下簡稱系爭本票），做為將來上訴人
    於奇立騰公司支票案敗訴時之付款擔保。上訴人當時隻身一
    人，懼於丁○○與帳務處理人員眾多，為求迅速脫身，遂於
    警察局內簽發系爭本票。而丁○○於取得系爭本票之後，隨
    即於同年月13、14日，分別以私人信函及存證信函通知上訴
    人，說明上訴人依系爭本票所載文義付款時，應取回丁○○
    所持有原退回之支票，否則丁○○概不予承認等語，足見系
    爭本票確為兩造間另案支票債務爭議之擔保。
  (二)依票據法第13條前段規定解釋，上訴人得以其與丁○○間之
    事由為抗辯，若丁○○主張之原因關係不存在，上訴人即毋
    庸負任何本票債務。上訴人自始即明確主張與丁○○間僅有
    上開奇立騰公司支票債務爭議，而丁○○對於原審卷附92年
    10 月13日信函既不爭執，則信函中所提及之支票，足認係
    指兩造另案爭執之奇立騰公司支票，即上訴人簽發系爭本票
    之原因。丁○○應說明其信函中擬退回之支票為何或提出所
    稱之支票，以確認系爭本票之原因關係。
  (三)丁○○辯稱系爭本票乃因借貸關係而簽發等語，與其於信函
    中所述不符。上訴人否認「個人」曾向丁○○借款，丁○○
    若主張系爭本票係因借貸關係而簽發，應就交付借款之事實
    負舉證責任。然而：
    (1)丁○○曾對上訴人提出詐欺告訴，於台灣台北地方法院檢
      察署偵查程序中表示：「目前尚欠我1657萬元，其他沒有
      借貸」（90年度偵字第19599號卷）、「被告除了1450 萬
      元之外，沒有其他借款」（91年度偵續字第60號卷）、「
      甲○○借過二次，88年8月借2000萬元左右，有還。89 年
      3月借2000萬元，有還。本案第3次，全未還」（90年度偵
      字第19599號卷）等語。足見縱有借款存在，除89年9月26
      日以後之借款外，無論公司或上訴人個人，均已清償完畢
      。
    (2)丁○○辯稱與系爭本票有關者，為上訴人於88、89年間借
      款所積欠之656萬元，與其於前述偵查中所陳不符。且丁
      ○○於上述偵查中亦曾稱：「我當初曾借過4000萬元（88
      、89年間）各2000萬元，因我幫其辦理工廠登記及貸款，
      資料全在我手上，且公司貸款3500萬元下來有2000萬元直
      接匯入我戶頭」等語（91年度偵續一字第58號卷），足證
      丁○○持有公司資料，並協助公司取得貸款，上訴人確係
      代公司向丁○○借款，否則公司以土地貸款3500萬元，何
      須撥付2000萬元予丁○○？故丁○○應明知所稱金錢往來
      ，其實均係公司之借款。
    (3)丁○○聲請傳訊之證人劉進男，其證詞難以證明丁○○業
      將所稱之借款交付上訴人。且丁○○自承早與上訴人相識
      ，於88年間即因奇力特公司而有金錢往來，數額達2000萬
      元，若上訴人有資金需求，可直接向丁○○洽借，何需透
      過不相識之訴外人江明旺或劉進男向丁○○借款，且款項
      均未進入上訴人之帳戶，而係進入江明旺與劉進男之銀行
      帳戶？故丁○○所稱與上訴人間之借貸關係不存在。
    (4)丁○○於台灣台北地方法院檢察署91年度偵續字第60號案
      件中自承：「…甲○○以工廠需要增加設備，欠缺資金為
      由，…『短期週轉1450萬元』，…告訴人（即丁○○）依
      甲○○指示之日期，分5次匯款…均匯入丁○○所指定之
      臺北市銀行營業部…奇力特公司帳戶內，並簽發奇立騰公
      司臺北銀行中山分行支票5紙…」等語。而奇力特公司借
      用之款項，經該署向臺北市國稅局大安稽徵所調閱奇力特
      公司與奇立騰公司87年度至89年度營利事業所得稅結算申
      報書等資料，查明當時二公司均處於廠房開辦之狀態，所
      借款項確係用於支付建廠之用，故為不起訴之處分。是以
      ，丁○○所稱之借款係進入奇力特公司之帳戶中，已足認
      定，相關款項自屬公司之借款，與上訴人個人無關。
  (四)聲明：確認丁○○所持有，由上訴人所簽發如附表一所示之
    本票債權不存在。
三丁○○則辯稱：
  (一)系爭本票原因關係非如上訴人所主張。上訴人主張系爭本票
    係上訴人另案訴訟敗訴時之付款擔保，應負舉證責任，否則
    應依系爭本票之文義無條件付款。系爭本票若係擔保性質，
    何以票面金額與支票金額不同？且上訴人於支票背書債務訴
    訟勝訴之情形下，實無由以其本人名義簽發擔保本票。上訴
    人係自承債務，並允為部分清償，始簽發系爭本票。
  (二)上訴人於88年10月15日將如附表二所示上訴人簽發之14張支
    票交給其公司總務江明旺，總金額600萬元，其中3張票號
    GB0000000、GB0000000、GB0000000支票因未兌現而於89年2
    月15日向誠泰銀行取回。扣除利息420,400元後，丁○○第
    一次付現金70萬元及依上訴人指定匯款1,892,000元至臺北
    銀行營業處訴外人劉進男第00000000000號帳戶。第二次則
    匯款2,987,600元至江明旺於第一銀行大園分行第
    00000000000 號帳戶。
  (三)上訴人就未兌現之150萬元支票，另簽發面額150萬元、票號
    CS0000000號、發票日89年5月15日之支票換回。次日，上訴
    人再簽發付款人臺北銀行中山分行、票號CS0000000號、
    CS0000000號，面額2,145,000元、2,360,000元、發票日89
    年5月1日及28日支票2張。扣除利息243,000元後，丁○○付
    現金772,000元及匯款400萬元至上訴人指定之華南銀行圓山
    分行第95862號帳戶。然以上3張支票共計6,505, 000元，上
    訴人全未清償。
  (四)系爭本票係因上訴人為清償上開6,505,000元債務所簽發。
    上訴人於92年10月9日在安和路派出所協調後，為部分清償
    ，當場簽發總額200萬元之系爭本票交付丁○○，並由其友
    人林銘信背書。上訴人既係在警察局簽發系爭本票，且其另
    案民事訴訟又已勝訴，不可能受到脅迫而以其本人名義簽發
    系爭本票用以擔保經判決認定不存在的支票背書債務。且若
    用以擔保，為何與該案爭執之金額2,624,555元不同？顯然
    系爭本票是為清償部分借款債務而簽發。
  (五)聲明：駁回上訴人之訴。
四原判決駁回上訴人之訴，上訴人不服，提起上訴，聲明請求原
  判決廢棄，並確認被上訴人所持有上訴人簽發如附表一所示之
  本票債權不存在。
五本院之判斷
  (一)按本票為文義證券及無因證券，本票上權利係依所記載文義
    而發生，與基礎之原因關係各自獨立。於發票人與執票人係
    前後手關係之情形，發票人雖非不得提出原因關係之抗辯，
    但執有票據之原因，可能為借貸、買賣、贈與等法律關係，
    如執票人否認發票人所陳之票據原因關係，基於票據乃無因
    證券之特性，發票人須先就該票據原因關係即票據給付原因
    之存在負舉證責任。惟有於執票人與發票人不爭執該票據原
    因關係存在，或發票人已證明該票據原因關係存在，僅該原
    因關係之權利發生或障礙事由有爭執時，方依各種法律關係
    之要件，分配舉證責任。
  (二)上訴人與丁○○就系爭本票為直接前後手關係，上訴人主張
    其簽發系爭本票予丁○○係做為將來上訴人於奇力騰公司支
    票案敗訴時之付款擔保等語，為丁○○所否認，基於票據乃
    無因證券之特性，上訴人自須先就該票據原因關係之存在負
    舉證責任。上訴人固主張：本院91年度簡上字第655號丁○
    ○請求上訴人給付奇力騰公司支票票款事件於92年7月15日
    改判丁○○敗訴後，丁○○恐求償無門，於92年10月8日夥
    同其委託之帳務處理人員十餘人，於臺北市○○街附近攔截
    上訴人，要求上訴人速償還奇立騰公司支票債務，並要求上
    訴人簽發系爭本票做為將來上訴人於該案敗訴時之付款擔保
    ，上訴人畏懼且急於脫身，遂於警察局內簽發系爭本票等語
    。惟查：
    (1)上訴人與丁○○於本院91年度簡上字第655號給付票款事
      件之爭執要點，乃奇力騰公司支票4紙上之「甲○○」背
      書是否確為上訴人所為。而上訴人抗辯其未於該4紙支票
      上背書，既經本院採信，並於92年7月15日判決認定上訴
      人不須負給付票款之責，即難認上訴人於否認該支票債務
      存在之情形下，反而簽發系爭本票以擔保該支票債務。何
      況若上訴人於該案敗訴確定，丁○○即可持確定判決對上
      訴人強制執行，何須另要求上訴人簽發系爭本票做為付款
      之擔保？故上訴人主張之票據原因關係已難認合理存在。
    (2)上訴人雖舉丁○○於92年10月13日及14日所發信函及存證
      信函為證，該等信函亦載有：「請你切記當你付款時請取
      回退票支票，以免受損」、「今在此請你於付款之時須由
      本人所持有之支票正本為依據否則本人一概不予承認」等
      語，然兩造間曾有多數票據往來，為上訴人所不爭執，則
      該文件中所指「退票支票」、「支票正本」，是否指上訴
      人於本院91年度簡上字第655號給付票款事件中爭執之奇
      力騰公司支票4紙，即非無疑。況且，縱然上訴人主張：
      除89年9月26日以後之借款外，無論公司或上訴人個人，
      均已清償完畢，上訴人與丁○○間僅有奇立騰公司支票債
      務之爭議，丁○○信函中所稱支票，即該奇立騰公司支票
      等語屬實，上訴人仍未能證明其簽發系爭本票確為將來上
      訴人於奇立騰公司支票案敗訴時之付款擔保。上述信函件
      尚不能認係對上訴人有利之證據。
    (3)再者，上開4紙奇力騰公司支票面額總計為2,624,555元，
      如丁○○果真捨棄假扣押等合法保全債權之途徑，而要求
      上訴人另簽發不一定會兌現之本票為擔保，依常情而言，
      亦應要求上訴人簽發與支票總額2,624,555元等額之本票
      ，而非僅簽發總額200萬元之系爭本票。上訴人主張其簽
      發系爭本票予丁○○係做為奇力騰公司支票之付款擔保，
      難認有理由。
    (4)另系爭本票既係因丁○○夥同帳務處理人員向上訴人追償
      債務，上訴人因而在警察局內簽發者，則當時若丁○○或
      帳務處理人員有不法情事，依上訴人之身分地位與社會經
      驗，應知得向警察舉發，並拒絕簽發，上訴人若捨此不為
      ，亦難認其有因畏懼且急於脫身而簽發系爭本票之情事。
    (5)上訴人不能證明其簽發系爭本票之原因關係乃為擔保其與
      丁○○間91年度簡上字第655號給付票款事件於上訴人敗
      訴時之付款擔保，上訴人以其於該案業經判決勝訴確定為
      由，請求確認系爭本票債權不存在，難認有理由。
  (三)至於丁○○辯稱：上訴人簽發系爭本票係為部分清償另筆
    650萬餘元之借款債務等語，縱未據其舉證，惟基於票據乃
    無因證券之特性，丁○○既否認上訴人所主張之票據原因關
    係存在，上訴人即須先就該票據原因關係存在負舉證責任，
    已如前述；上訴人既不能證明其簽發系爭本票之原因關係如
    其所主張，則丁○○就其抗辯事實即使不能舉證，或所舉證
    據尚有疵累，亦應駁回上訴人之請求。
六綜上所述，上訴人不能證明其簽發系爭本票之原因關係如其所
  主張，其請求確認系爭本票債權不存在，為無理由，原審判決
  駁回上訴人之訴，核無違誤，上訴意旨仍執前詞指摘原判決不
  當，求予廢棄，為無理由，應駁回其上訴。
七本件事證業已明確，兩造其餘攻擊、防禦方法及其他事證與主
  張，核對本件判斷不生影響，爰不一一論述，併此敘明。
八據上論結，本件上訴為無理由，依民事訴訟法第436條之1第3
  項、第449條第1項、第78條，判決如主文。
中    華    民    國    95    年    7    月    28    日
                民事第四庭  審判長法  官 林麗玲
                                  法  官 洪遠亮
                                  法  官 林玲玉
以上正本係照原本作成。
如對本判決上訴，須於判決送達後20日內向本院提出上訴狀，同
時表明上訴理由，上訴理由須以適用法規顯有錯誤且所涉及之法
律見解具有原則上之重要性為限，經本院許可後提起第3 審上訴
；如已於本判決宣示後送達前提起上訴者，應於判決送達後10日
內補具上訴理由（均須按他造當事人之人數附繕本）。
中    華    民    國    95    年    7    月    28    日
                                  書記官 江虹儀
附表一：
發票人      票號        金額（新臺幣）      發票日
甲○○    000000        0,100,000元        92年10月9日
甲○○    000000          000,000元        92年10月9日
甲○○    000000          000,000元        92年10月9日
附表二：
        支票號碼    到期日    金額
        GＺ0000000  00.12.25   500,000元
        GＺ0000000  00.12.25   200,000元
        GＺ0000000  00.12.25   300,000元
        GＺ0000000  00.12.30   300,000元
        GＺ0000000  00.12.30   300,000元
        GＺ0000000  00.12.30   200,000元
        GＺ0000000  00.12.30   200,000元
        GＺ0000000  00.01.20   500,000元
        GＺ0000000  00.01.20   700,000元
        GＺ0000000  00.01.20   800,000元
        GＺ0000000  00.01.20   500,000元
        GＺ0000000  00.02.20   500,000元
        GＺ0000000  00.02.20   500,000元
        GＺ0000000  00.02.20   500,000元


司法院資訊處製作；財團法人民間司法改革基金會備份。
